【裁判字號】    98,易,505
【裁判日期】    981223
【裁判案由】    公然侮辱
【裁判全文】
臺灣基隆地方法院刑事判決               98年度易字第505號
公  訴  人  臺灣基隆地方法院檢察署檢察官
被      告  甲○
上列被告因公然侮辱案件，經檢察官提起公訴（九十八年度偵字
第三五七三號），本院判決如下：
    主  文
甲○無罪。
    理  由
一、公訴意旨略以：被告甲○與告訴人丁○○係朋友，告訴人在
    基隆巿中正路一三八號一樓開設商店，並聘僱丙○○為員工
    。被告於民國九十七年間，聽聞告訴人離職員工陳文發談及
    「丁○○與丙○○交往同居不讓別人知道，且拿走丙○○二
    百餘萬元退休金」等事，惟被告直至九十八年六月間，始在
    電話中，將陳文發傳述之上開言論告知告訴人，告訴人因而
    氣憤難耐。九十八年六月二十七日（起訴書誤載為二十三日
    ）下午三時三十分許，被告至基隆巿中正路一三八號一樓探
    望告訴人，告訴人向被告說明並未與丙○○交往並拿走丙○
    ○退休金一事，並走出店外，要當時坐在店外之丙○○證實
    ，告訴人與丙○○並稱要叫陳文發出面對質，被告竟在上開
    商店門口之公開場所，對告訴人以臺語稱：「臭屁股還怕人
    挖」一語侮辱。因認被告涉犯刑法第三百零九條第一項之公
    然侮辱罪嫌等語。
二、按犯罪事實應依證據認定之，無證據不得認定犯罪事實；不
    能證明被告犯罪者，應諭知無罪之判決，刑事訴訟法第一百
    五十四條第二項、第三百零一條第一項分別定有明文。又刑
    法第三百零九條所規定「侮辱」，係以使人難堪為目的，以
    言語、文字、圖畫或動作，表示不屑、輕蔑或攻擊之意思，
    足以對於個人在社會上所保持之人格及地位，達貶損其評價
    之程度，始足當之。又刑法妨害名譽罪章保護之法益係在保
    障個人之名譽不受不當詆毀，而名譽究有無毀損，非單依被
    害人主觀感情決之，應依社會通念為客觀評價，如評價結果
    認客觀上名譽已受貶損，則縱使未傷及被害人主觀感情，仍
    應認為名譽已受侵害；反之，縱然已傷及被害人主觀感情，
    然實際上行為人之行為對被害人社會客觀評價並無影響，即
    無名譽侵害之可言。
三、公訴意旨認被告涉有上開罪嫌，係以被告於警詢、偵訊時之
    供述、告訴人與證人丙○○於警詢、偵訊時之陳述等證據，
    及公訴人於本案審判程序中以告訴人及證人丙○○於本院審
    判程序之證述相符，可見被告所辯並非事實，又被告當時音
    量可使來往行人及在場之告訴人、證人丙○○等人均處可見
    聞狀態，而被告對「臭屁股還怕人挖」一詞坦陳係屬罵人言
    詞，告訴人及證人丙○○亦認字句不雅，雖未將該內容完全
    描述出來，但單從該言語形式而論，係指摘人做壞事欲蓋彌
    彰，可見被告確有侮辱告訴人名譽等論告，資為主要論據。
四、證據能力之說明
  (一)按被告以外之人於審判外之言詞或書面陳述，除法律有規定
    者外，不得作為證據，刑事訴訟法第一百五十九條第一項定
    有明文。本件告訴人與證人丙○○於警詢時之陳述，係屬被
    告以外之人於審判外之言詞與書面陳述，為傳聞證據，經被
    告於本院準備程序中明示不同意採為證據，依前揭規定，應
    認不具證據能力。
  (二)按證人依法應具結而未具結者，其證言不得作為證據，刑事
    訴訟法第一百五十八條之三定有明文。本件告訴人於九十八
    年八月二十五日檢察官偵訊時所為之陳述，係以告訴人地位
    接受訊問而對被告就本案犯罪事實為指訴，然未經具結，以
    擔保其據實陳述，則依上開規定，自應認不具證據能力。
  (三)又被告以外之人於偵查中向檢察官所為之陳述，除顯有不可
    信之情況者外，得為證據，刑事訴訟法第一百五十九條之一
    第二項定有明文。本件證人丙○○於檢察官偵訊時之陳述，
    係以證人身分經具結後所為，且無事證顯示有何顯不可信之
    情況，依上開規定，自得作為本案證據。
  (四)被告於警詢及檢察官偵訊時之陳述，被告於本院準備及審判
    程序中均未爭執其證據能力，且無事實顯示係違法蒐證所取
    得，自有證據能力。
五、實體事實之認定
  (一)本件事實始末：
  1.告訴人於本院審判程序結證：被告在案發前二天電話中告訴
    伊，伊已離職多年之員工陳文發約一、二年前曾跟她說，伊
    騙了丙○○二百多萬元，且說伊與丙○○有同居關係，沒有
    讓別人知道，伊就向被告發誓說，如果伊有騙丙○○一毛錢
    的話，出去會被車子撞死，被告說她是為了伊好，但伊不覺
    得；本件案發當時被告到隔壁修車，走到伊店門口，伊請她
    進來坐，伊與被告是結拜姊妹，伊就向被告說這件事情，伊
    不想惹是生非，人家愛講就去講，但是被告又說伊精神有問
    題，為何不去看醫生，所以伊跟她越講越生氣，伊站起來想
    叫她回去，此時剛好丙○○坐在門口的椅子上，伊就跟被告
    說要不然去問丙○○，伊有無騙他的錢，伊等就一同出去，
    伊問丙○○說，你有無向陳文發說伊騙了你二百多萬元，而
    且還跟你同居，被告這時也向丙○○說這是陳文發講的，後
    來丙○○就叫被告去找陳文發過來對質，被告不去找陳文發
    ，就以臺語面對伊大聲說「臭屁股還怕人家挖」，然後她就
    走了，當時有路人從旁邊走過去等語。
  2.證人丙○○於本院審判程序證述：伊受僱告訴人迄今將近二
    十年，告訴人是計程車行老闆，伊在她的車行開計程車，本
    件案發時伊在中正路一三八號騎樓乘涼，當時只有伊一個人
    坐在外面，被告與告訴人本來是在門裡面講，因為門關起來
    ，所以聽不到談話內容，後來告訴人出門外問伊，被告說有
    人說告訴人拿了伊二百多萬元，且有同居關係，伊說如果是
    阿發講的，叫阿發來對質，這個阿發伊也認識，以前也是受
    僱於告訴人開計程車，但已離職，後來被告就要離開，並且
    講了一句臺語「臭屁股還怕人家挖」，她是已經要離開了轉
    頭對告訴人講的等語；其於檢察官偵訊時亦證述：事發當時
    伊在店外騎樓，被告與告訴人在店裡吵鬧，她們二人後來走
    到店外，告訴人問伊「甲○說我騙了你二百多萬」，伊就說
    「我哪有二百多萬，勞保退休金才五十多萬」，伊就問被告
    是誰說的，被告說是阿發講的，告訴人跟伊都很生氣，就跟
    被告說叫阿發出來對質，被告沒講話，掉頭就走，並對告訴
    人說「臭屁股還怕人挖」等語。
  3.被告於偵訊時供述：當天下午伊去告訴人店旁修車，伊到告
    訴人店外探頭，告訴人叫伊進去，當時丙○○坐在騎樓下，
    告訴人店因為開冷氣，所以門關著；二天前伊與告訴人電話
    中談及伊一年多前聽陳文發講丙○○二百多萬勞保退休金被
    告訴人拿走，且他們二人在一起，伊把聽到的跟告訴人講，
    所以那天伊去店裡，告訴人要跟伊解釋此事，伊用意是要告
    訴人注意丙○○，不要讓人家有話講，告訴人就生氣要趕伊
    走，伊走到店外，告訴人就問丙○○說「你為何跟人家說我
    騙了你二、三百萬」，丙○○就說要陳文發來對質，伊就說
    「你找他出來啊」並轉身就走，伊當時不是以臺語說「臭屁
    股還怕人家挖」，而是說「臭脾氣不要四處舉」等語；於本
    院準備及審判程序供述：當天告訴人把伊找進去罵伊拋夫棄
    子，且說是伊有病，不是她有病，伊就跟告訴人說伊是為了
    她好，這是去年陳文發跟伊講的，姊妹這麼多年，伊只是點
    你這件事情，告訴人就向伊抱怨說，丙○○趕也趕不走，所
    以伊才向她說要她看清楚這個人，告訴人就很生氣趕伊出去
    ，很用力把玻璃門打開，激動問丙○○說她有無騙了丙○○
    的退休金，並且跟他在一起不讓人家知道，丙○○當場否認
    ，因為告訴人罵伊不要臉，所以伊就回嘴，但伊是回告訴人
    「你臭脾氣不要四處舉」，而不是「臭屁股還怕人挖」，後
    來伊回家後向伊弟弟提及此事，伊弟弟也說這是事實等語。
  4.綜上可知：
  (1)被告與告訴人係結拜姊妹關係，證人丙○○則係告訴人計程
    車行司機，三人彼此間均有認識；被告與告訴人於九十八年
    六月二十七日下午在基隆市○○區○○路一三八號一樓爭執
    之前二日，被告與告訴人有以電話聯繫，被告向告訴人提及
    曾聽聞告訴人前已離職之員工陳文發談到告訴人騙了丙○○
    二百多萬元，以及告訴人與丙○○有同居關係，沒有讓別人
    知道等情，告訴人對此事顯然非常在意。
  (2)於九十八年六月二十七日下午三時三十分許，被告前往基隆
    市○○區○○路一三八號一樓告訴人所開設商店旁之修車廠
    修車時，因被告前往告訴人上址店口探望，告訴人即請被告
    入內，二人再次談及上開傳聞，告訴人因而動怒，並與被告
    步出店外，而證人丙○○對渠二人在店內所談論內容，本因
    店門關閉而無法聽聞，嗣經告訴人步出門外質詢其此事後，
    證人丙○○予以否認，並表示欲找陳文發對質後，被告即轉
    身離去。
  (3)被告於上開欲轉身離去當時，究竟係向告訴人說「臭屁股還
    怕人挖」抑或「你臭脾氣不要四處舉」？查有關此重點，告
    訴人與證人丙○○二人上開結證互核相符；而告訴人與被告
    係結拜姊妹關係，證人丙○○則因受僱於告訴人良久而認識
    被告，且被告時常前往告訴人車行，其亦會與被告聊天，亦
    據證人丙○○於本院審判程序中證述明確，而被告於警詢時
    亦供述：因告訴人而認識證人丙○○，其與告訴人及丙○○
    均無嫌隙及仇恨等語，則告訴人及證人丙○○顯無設詞構陷
    被告之動機；復參酌所謂「臭屁股還怕人挖」之寓意（詳下
    述），顯然較符合當時告訴人氣急敗壞欲撇清上開傳聞、然
    被告卻堅信確有此事實之情境。堪認被告在上開時地欲離去
    之際，確曾以臺語對告訴人訴說「臭屁股還怕人挖」一語。
  (二)有關臺語「臭屁股怕人挖」釋意及用法
  1.查臺語「臭屁股（實應譯為「臭腳倉」）怕人挖」係一臺灣
    鄉土諺語，或曰「臭屎腹驚人挖」，寓意為「有缺陷怕人點
    明」，既非直接或單純辱罵他人之言詞，亦非僅能用於對他
    人為惡劣或負面評價之情況甚明。質言之，此句諺語可用於
    表示某人：或曾做了壞事（例如犯罪行為、道德行止有虧等
    事），或曾有某些事情未做好（例如辦事不力、曾經有些愚
    蠢行為），或甚至僅係自己主觀上不欲人知之事（例如惡疾
    、不欲公開之與某人交往關係）等而怕人提起之場合，絕非
    僅如告訴人或證人丙○○於本院審判程序中所稱渠等理解「
    有作這件或什麼壞事，還怕人家知道或講起」之意義而已。
  2.縱如告訴人及證人丙○○上開所理解之意義，甚至如被告於
    本院審判程序所供承係罵人言語。然從社會通念為客觀評價
    ，所謂「壞事」或「罵人」，並無較為具體或一致觀念；易
    言之，罵人言語未必在客觀上造成他人名譽貶損，而所謂壞
    事，標準更是因人而異，或認為犯罪始可當之，或認為不甚
    孝順父母亦屬之，也有可能認為闖紅燈、亂丟垃圾、甚至上
    課上班不認真均包括在內，而在戒嚴時期，聽聞國歌未立正
    、看見國旗未敬禮，也應有人認為可以之形容。可見上開「
    臭屁股怕人挖」，係一可作多種程度不同之解釋及應用之言
    詞，斷難以一人或數人之認知，而遽謂在客觀上將造成他人
    名譽貶損。
  3.復經本院以「如果光講這句話，是否可以聽出是做什麼壞事
    情」訊之，告訴人證述「因為法官並不是在我們當時的現場
    ，沒有辦法體會到我因為聽了被告講這句話之前所陳述的情
    況的心情，所以光憑這句話『臭屁股還怕人家挖』是不會知
    道發生什麼事情。」等語；而證人丙○○則證述「這我沒有
    辦法比喻。」益見此一「臭屁股怕人挖」諺語，在客觀上並
    不致對告訴人在社會上所保持之人格及地位達到貶損其評價
    之效果。退步言之，縱以告訴人主觀情感而論，其顯亦係因
    被告在二日前以電話向其提及「陳文發談到告訴人騙了仍為
    告訴人員工之丙○○二百多萬元，且說告訴人與丙○○有同
    居關係，沒有讓別人知道」一事，又於二日後在告訴人所開
    設商店內談及此事，因而對被告最後「臭屁股還怕人挖」一
    語產生深刻而負面之情緒甚明。
  4.末查，被告向告訴人提及陳文發談到告訴人騙了丙○○二百
    多萬元，以及告訴人與丙○○有同居關係，沒有讓別人知道
    等情，係分別在本件案發前二日之電話中，及本件案發當時
    之告訴人商店內（當時店門關閉致即使在店門口乘涼之證人
    丙○○亦無法聽聞內部談話內容）之非公開場合所言，復查
    無被告尚有其他公然侮辱告訴人言詞。從而，本院尚難僅憑
    上開「臭屁股還怕人挖」一語，認被告有公然侮辱之犯行。
六、綜上，本件根據公訴人所提出之證據方法，無從使本院形成
    被告有於上開時、地有對告訴人公然侮辱之確信，本院復查
    無其他積極證據足資證明被告有公訴意旨所指犯行，即難遽
    為被告有罪之認定。其犯罪尚屬不能證明，依法應為無罪判
    決之諭知。
據上論斷，應依刑事訴訟法第三百零一條第一項，判決如主文。
本案經檢察官乙○○到庭執行職務。
中    華    民    國    98    年    12    月    23    日
                  刑事第三庭法  官  陳賢德
以上正本證明與原本無異。
如不服本判決應於收受送達後10日內向本院提出上訴書狀，並應
敘述具體理由；其未敘述上訴理由者，應於上訴期間屆滿後20日
內向本院補提理由書(均須按他造當事人之人數附繕本)「切勿逕
送上級法院」。
中    華    民    國    98    年    12    月    23    日
                             書記官  王靜敏


司法院資訊處製作；財團法人民間司法改革基金會備份。
